臺灣臺中地方法院行政訴訟判決
111年度簡字第2號
                          111年5月24日辯論終結
原      告  廖瑞燈  

被      告  臺中市政府

代  表  人  盧秀燕  
訴訟代理人  周利皇律師

被      告  臺中市政府財政局菸酒管理科

            吳俊當    
            林汝吟    
            林國承    
上列當事人間菸酒管理法事件，原告不服財政部110年12月9日台
法字第11013943690號訴願決定，提起行政訴訟，本院判決如下
：
    主  文
原告就被告臺中市政府、臺中市政府財政局菸酒管理科之訴駁回
。
原告就被告甲○○、乙○○、丙○○之訴移送至本院民事庭。
原告就被告臺中市政府、臺中市政府財政局菸酒管理科之訴之訴
訟費用由原告負擔。
    事實及理由
一、爭訟概要：
    被告臺中市政府依據檢舉資料，以原告於110年6月22日利用
    臉書「威士忌群英匯藏家團」社團網頁，以「丁○○」名義，
    刊登販賣「XO」酒品；嗣遭人檢舉後，被告臺中市政府財政
    局菸酒管理科派員前往原告住處查緝，經查獲之酒品2瓶（H
    INE XO 及REMY MARTIN XO各1瓶，下稱系爭酒品）係未依菸
    酒管理法取得許可執照輸入之酒品，核屬菸酒管理法第6條
    第1項規定之私酒，故認原告違反同法第30條第1項(不得以
    無法辨識購買者年齡等方式販賣酒品)及第46條第1項(販賣
    私酒)規定，經擇一從重論處應按販賣私酒之違章處罰，乃
    依第46條第1項規定，以110年10月27日府授財菸字第110278
    494號函（下稱原處分)裁處罰鍰新臺幣(下同)30,000元，並
    依同法第57條第1項規定沒入系爭酒品。原告不服，提起訴
    願遭駁回後，提起本件行政訴訟。
二、原告起訴略以：
    臉書刊登酒品資訊內容，僅其給社團社友分享而已，原告未
    有賣酒的意思，其知道有人要檢舉只是想釣出檢舉人，因此
    故意抬高出售價格，使買方打退堂鼓；且後來有於臉書表示
    不是真的要賣酒，但遭人駭入原告臉書內刪除對原告有利的
    內容。當日登門查緝之人員未提出身分證明文件，且侵害原
    告隱私、名譽，查緝過程違法亂紀，故原處分違法等語。並
    聲明1、訴願決定及原處分均撤銷。2、被告臺中市政府、甲○○、乙○○、丙○○應連帶賠償新台幣100萬元。
三、被告答辯略以：
　　臺中市政府財政局人員確有提出身分證明文件，業經原告於
    起訴狀自承，加以員警有穿著制服，可明顯辨識身份，且依
    臺中市政府查獲違法嫌疑菸酒案件現場處理紀錄表所示，上
    有原告之簽名，於原告對渠等身份有疑情形下，豈可能於該
    紀錄表上簽認，故原告以渠等未出示身份證明文件等程序行
    為為辯，顯無足採。菸酒管理法第30條第1項規定，係為有
    效遏止違法販賣酒品予少年及兒童之行為之發生，以達落實
    保育未滿18歲之少年及兒童之目的，依原告「威士忌群英匯
    藏家團」社團網頁對話截圖內容，可證原告確實就出售之酒
    品及金額均已為明確特定，無待交付酒品，已成立販賣之違
    章行為等語。並聲明原告之訴駁回。
四、本院之判斷：　　
(一)被告臺中市政府部分　　
 1、菸酒管理法第6條第1項第2款規定：「本法所稱私菸、私酒
    ，指有下列各款情形之一者：一、……二、未依本法取得許可
    執照而輸入之菸酒。」第30條第1項規定：「酒之販賣或轉
    讓，不得以自動販賣機、郵購、電子購物或其他無法辨識購
    買者或受讓者年齡等方式為之。」第46條第1項前段規定：
    「販賣、運輸、轉讓或意圖販賣、運輸、轉讓而陳列或貯放
    私菸、私酒者，處……3萬元以上50萬元以下罰鍰。」第55條
    第1項第3款規定：「有下列各款情形之一者，處……1萬元以
    上5萬元以下罰鍰：一、……三、酒之販賣或轉讓違反第30條
    第1項規定。」第57條第1項規定：「依本法查獲之私菸、私
    酒及供產製私菸、私酒之原料、半成品、器具及酒類容器，
    沒收或沒入之。」可知，未取得許可執照而輸入之酒品即屬
    私酒，不得販賣，且酒之販賣不得以無法辨識購買者或受讓
    者年齡之方式為之，否則均應受處罰，查獲之私酒應沒收。
 2、經查，原告於110年6月22日利用臉書「威士忌群英匯藏家團
    」社團網頁，以「丁○○」名義，刊登販賣「XO」酒品之事實
    ，為原告所不否認，並有該網頁之對話截圖附卷可稽（見本
    院卷第181-186頁)；且觀該截圖內容，原告有刊登欲販賣「
    XO」酒品之照片，並於買家詢問「三瓶一起嗎」時，告稱「
    15年起瓦士自己留，只兩瓶XO」、「那就35000元。要來取
    先Message」等語，原告已進行交易磋商，顯有販賣行為；
    且係故意為販賣。原告辯稱上揭臉書內容僅其給社團社友分
    享而已，及故意抬高出售價格，使買方打退堂鼓云云，惟通
    話內容之脈絡係促使雙方完成交易，對方已同意價格並談及
    如何取貨，故原告所稱與對話脈絡不符，應非可採。再查，
    嗣在原告住處查獲系爭酒品，有現場處理紀錄表附卷可參（
    見本院卷第99頁)，並有現場稽查照片（見原處分卷第20-21
    頁），現場稽查紀錄表亦載明「酒品標籤不清」，原告亦表
    示系爭酒品係菲律賓回台灣的飛機上所購買等語，既無取得
    輸入許可，被告依菸酒管理法第6條第1項第2款之規定，認
    定系爭酒品是私酒，並無違誤。又由現場稽查照片可知，其
    中「XO」酒品與上述臉書網頁對話截圖照片中之「XO」酒品
    相同，足認所販賣者係查獲當日之「XO」酒品，被告認定原
    告有販賣私酒行為，亦非無稽。原告之販賣行為已違反菸酒
    管理法第46條第1項前段規定；又透過臉書販賣，因係不特
    定社團成員均可以瀏覽搜尋內容，以一般消費者為對象，並
    無從事先辨識購買者之年齡，故亦違反菸酒管理法第30條第
    1項規定。
 3、原告雖辯稱臺中市政府財政局菸酒管理科人員、警員未出示
    服務證證件，有違法亂紀云云。惟原告已於起訴狀自承股長
    甲○○有出具證件，其請原告拿出系爭酒品勘驗；另員警有穿
    著制服，顯在協助查緝，原告既在「臺中市政府查獲違法嫌
    疑菸酒案件現場處理紀錄表」上簽名，表示對紀錄內容之確
    認。則股長既然已表明其代表服務單位，登門查緝私酒，足
    使原告能有所應對，原告本應配合調查，且被告為完成調查
    ，為相關必要之蒐證，包括錄影、照相，尚無違法可指。況
    原告亦能在處理紀錄表上表示意見，請查緝人員一併記載，
    故應對原告受查緝時之防禦，未構成何重大妨害，則縱或其
    餘人員未全部出示證件，尚難認處理紀錄表及現場稽查照片
    缺乏證據能力，原告主張查緝過程違法亂紀而原處分違法，
    應不可採。
 4、原告又主張其知道有人要檢舉，臉書對話是要故意釣出檢舉
    者，對話內容有一段是表達不賣酒，只是分享，上揭截圖對
    話內容，已遭駭客駭入刪除對原告有利的部分云云。為按，
    被告為處罰原告，基於依法行政原則，應由被告對原告違章
    事實負起舉證之「本證」（使法院相信原告確實有違反規定
    之事實)，固然原告非不能另舉出「反證」，以打擊、動搖
    被告「本證」使法院所形成的心證。惟查，本件被告已提出
    上述之臉書對話截圖、稽查紀錄、稽查照片以證明原告本件
    之違章行為，足使本院相信原告確實有違章；然因該臉書網
    頁、網路平日使用係置於原告之管領下，原告如主張其臉書
    遭人駭入，應提出證據或指出證明方法，僅空言遭人駭入系
    統刪除對其有利對話內容，不啻係難以驗證之「幽靈抗辯」
    ；況且「臉書」係國際知名網路企業，應重視所提供服務之
    口碑與品質，其系統應難輕易遭人駭入、更改，是本院認原
    告此部分主張應無可採。
 5、再者，行政罰之行為，並無區分既遂犯與未遂犯，一經著手
    即應處罰；且依法條文義，「販賣」可以指交易機會之爭取
    ，並不必然需達到銀貨兩訖始謂販賣；且考立法目的，在尚
    未銀貨兩訖前經過出賣意願之表達，已足使酒品之流通變成
    可能，對禁止私酒交易之秩序已發生相當之危險，如解釋須
    實際完成交易始謂販賣，則過分限制處罰之成立，無法達成
    立法保護社會禁絕私酒流通之目的，故原告主張待完成交付
    始謂販賣、被告始能對其處罰云云，本院認亦難採取。
 6、原告以一個販賣行為違反菸酒管理法第30條第1項、第46條
    第1項規定，依行政罰法第24條第1項規定，僅依法定罰鍰額
    最高之規定裁處，故被告僅依菸酒管理法第46條第1項之規
    定處罰原告，應屬適法。綜上，被告以原處分（見本院卷第
    89-94頁)裁罰原告並沒收系爭酒品，應無違誤；原告訴請撤
    銷原處分、訴願決定，應無理由。
 7、次按行政訴訟法第7條規定：「提起行政訴訟，得於同一程
    序中，合併請求損害賠償或其他財產上給付。」提起行政訴
    訟，得於同一程序中，合併請求損害賠償或其他財產上給付
    ，固為行政訴訟法第7條所明定，然斟酌該條之立法過程，
    此「合併提起訴訟」旨在使當事人於提起行政訴訟時，得於
    同一程序中，附帶提起損害賠償或其他財產給付之訴訟，以
    求訴訟經濟及避免裁判歧異。如所提起之行政訴訟因無理由
    而應予駁回，則合併請求損害賠償既屬附帶請求之性質，非
    可單獨提起之行政訴訟，即當然失所附麗，乃應一併駁回。
    被告臺中市政府係原處分機關，原告提起撤銷原處分之訴既
    經駁回，有如上述，則對被告臺中市政府所合併提起之損害
    賠償，當然失所附麗，應一併予以駁回。
(二)臺中市政府財政局菸酒管理科部分
 1、按「原告之訴，有下列各款情形之一者，行政法院應以裁定
    駁回之。但其情形可以補正者，審判長應定期間先命補正：
    ……十、起訴不合程式或不備其他要件者。撤銷訴訟及課予義
    務訴訟，原告於訴狀誤列被告機關者，準用前項之規定。」
    為行政訴訟法第107條第1項第10款、第2項所明文。又同法
    第24條規定:「經訴願程序之行政訴訟，其被告為下列機關
    ：一、駁回訴願時之原處分機關。……」可知，欲訴請撤銷行
    政處分經訴願遭駁回後，向法院提起撤銷訴訟，應以「原處
    分機關」為被告，否則被告不適格。
 2、本件原處分係臺中市政府所作成，原告業以臺中市政府為被
    告訴請撤銷，惟又贅列臺中市政府財政局菸酒管理科訴請撤
    銷原處分，依上述說明顯然不合法。況且菸酒管理科隸屬臺
    中市政府財政局內，無獨立之人事、預算，亦無自己的關防
    ，自無獨立對外行文能力，僅屬臺中市政府財政局之「內部
    單位」，並非「行政機關」，原告以臺中市政府財政局菸酒
    管理科為被告訴請撤銷原處分，自難認合法，此部分應予駁
    回。
(三)被告甲○○、乙○○、丙○○部分
 1、按「公法上之爭議，除法律別有規定外，得依本法提起行政
    訴訟。」、「行政法院認其無受理訴訟權限者，應依職權以
    裁定將訴訟移送至有受理訴訟權限之管轄法院……。」行政訴
    訟法第2條、第12條之2第2項分別定有明文。次按國家賠償
    法第12條規定「損害賠償之訴，除依本法規定外，適用民事
    訴訟法之規定。」故對國家賠償所生公法上爭議，或因一般
    侵權行為之法律關所生損害賠償爭訟，應循民事訴訟程序救
    濟，非屬行政爭訟範圍；倘向行政法院起訴，行政法院應依
    職權以裁定將訴訟移送至有受理訴訟權限之管轄法院。
 2、又行政訴訟法第7條規定雖容許當事人於同一訴訟程序
    中，合併依國家賠償法規定請求損害賠償，惟此限於當事人
    另有行政訴訟合法繫屬於行政法院為前提（最高行政法院98
    年6月份第1次庭長法官聯席會議決議參照）。且以欲訴請撤
    銷行政處分經訴願遭駁回後，向法院提起撤銷訴訟，應以「
    原處分機關」為被告，否則被告不適格，均有如前述。本件
    原告既未能對被告甲○○、乙○○、丙○○提起撤銷訴訟（因渠非
    「原處分機關」)，亦未能合併提起任何行政訴訟合法繫屬
    於本院（因不符合行政訴訟法第7條提起附帶提起損害賠償
    之要件)，則不論其係單純依國家賠償法，或依民事一般侵
    權行為之法律關係，據以提起本件損害賠償訴訟，均應依民
    事訴訟程序向普通法院民事庭請求救濟（高雄高等行政法院
    105年度訴字第151號判決同此見解)，本院並無受理訴訟之
    權限。又本件被告所在地係在台中市，爰依職權裁定移送至
    有受理訴訟權限之本院民事庭。
五、綜上所述，被告臺中市政府以原處分裁罰原告及沒收系爭酒
    品，核無違誤，訴願決定予以維持，亦無不合，原告執詞訴
    請判決如聲明所示，為無理由，訴請損害賠償部分，亦失所
    附麗，均應予駁回。原告以臺中市政府財政局菸酒管理科為
    被告，訴請撤銷原處分，其起訴為不合法。另原告訴請被告
    甲○○、乙○○、丙○○損害賠償，本院無管轄權，移送至本院民
    事庭。原告起訴不合法、移送本院民事庭部分，原應以裁定
    為之，惟為求裁判卷證齊一及訴訟經濟起見，爰併以程序較
    為慎重之判決駁回之。
六、本件事證已臻明確，兩造其餘主張及陳述，經核於判決結果
    不生影響，爰不逐一論列，附此敘明。
七、結論：原告之訴為一部無理由，一部不合法、一部移送管轄
    。　　
中　　華　　民　　國　　111 　年　　6 　　月　　14　　日
　　　　　　　　行政訴訟庭  法　官　吳俊螢
上為正本係照原本作成。
如不服本判決，應於送達後20日內，向本院提出上訴狀，其未表
明上訴理由者，應於提出上訴後20日內向本院補提理由書（均須
按他造人數附繕本）。上訴理由應表明關於原判決所違背之法令
及其具體內容，或依訴訟資料可認為原判決有違背法令之具體事
實。
中　　華　　民　　國　 111　　年　　6　　月　   14  　日
                            書記官  王素珍